臺灣臺中地方法院民事判決　94年度訴字第1670號
　　原　　　告　長益砂石行
　　法定代理人　丙○○
　　訴訟代理人　方鴻枝律師
　　複　代理人　乙○○律師
　　被　　　告　甲○○
　　　　　　　　　　　　　號
　　訴訟代理人　蔡秀媛律師
上列當事人間請求交付天然級配事件，本院於民國94年10月25日
言詞辯論終結，判決如下：
    主      文
原告之訴及假執行之聲請均駁回。
訴訟費用由原告負擔。
    事實及理由
甲、程序部分
一、按訴狀送達後，原告不得將原訴變更或追加，但請求之基礎
    事實同一或不甚礙被告之防禦及訴訟之終結者，不在此限，
    民事訴訟法第255條第1項第2、7款分別定有明文。至所謂請
    求之基礎事實同一，係指變更或追加之訴與原訴之主要爭點
    有共同性，各請求利益之主張在社會生活上可認為同一或關
    聯，而就原請求之訴訟及證據資料，於審理繼續進行在相當
    程度範圍內具有同一性或一體性，得期待於後請求之審理予
    以利用，俾先後兩請求在同一程序得加以解決，避免重複審
    理，進而為統一解決紛爭者，自屬之。
二、查原告先依買賣契約之法律關係，請求被告交付系爭天然級
    配，如被告無實物可交付，則依民法第226條第1項所規定給
    付不能之法律關係，請求被告賠償2,961,352元。嗣後以若
    認兩造間並無買賣關係存在，則以不當得利之法律關係請求
    被告返還系爭2,961,352元之不當得利，則原告追加之訴（
    不當得利部分）與原訴之主要爭點有共同性，各請求利益之
    主張在社會生活上可認為關聯，而就本件先後請求之訴訟及
    證據資料觀之，於審理繼續進行在相當程度範圍內具有同一
    性或一體性，依前開說明，自屬請求之基礎求之基礎事實同
    一。況原告前開追加，並不礙被告之防禦及本件訴訟之終結
    ，則原告前開訴之追加，核與前開規定相符，應予准許，合
    先敘明。
乙、實體部分
壹、原告主張：一、兩造於93年10月間成立天然級配買賣約定，
    由原告向被告買受天然級配77,150立方米，每立方米之價款
    為新台幣（下同）185元，原告並於同年10月19日匯款1,400
    萬元及同年12月10日匯款272,937元。惟被告僅支付61,144
    立方米，尚欠16,006立方米之天然級配未支付，迭經原告催
    討，均未獲致理；爰依買賣契約之法律關係，請求被告交付
    前開天然級配，如被告無實物可交付，因可歸責於被告，則
    依民法第226條第1項所規定給付不能之法律關係，請求被告
    賠償2,961,352元。二、若認兩造間並無買賣關係存在，則
    被告收受原告前開2,961,352元，並無法律上原因，自屬不
    當得利。爰依不當得利之法律關係，請求被告返還前開金額
    及其法定利息。三、對被告抗辯之陳述：否認被告所主張合
    夥關係之存在，且被告所提出之合作開採契約書，並非原告
    之代表人簽章。設非兩造間確有系爭買賣關係存在，被告豈
    會於原告付款後，交付部分之天然級配與原告等語。並聲明
    ：（一）被告應給付原告天然級配16,007立方米。如無實物
    ，應給付原告2,961,352元整，及自起訴狀繕本送達翌日即
    93年7月29日起至清償日止，按年息5%之利息。（二）願供
    擔保，請准宣告假執行。（三）訴訟費用由被告負擔。
二、被告則以：一、兩造間並無系爭天然級配買賣契約存在。蓋
    訴外人金永豐股份有限公司（以下簡稱為金永豐公司）、全
    泥企業有限公司（以下簡稱為全泥公司）、泫懋企業有限公
    司（以下簡稱為泫懋公司）與原告，於93午10月間約定共同
    開採由亦陞有限公司、中國礦業有限公司（以下簡稱為中國
    公司）所承包之「陳有蘭溪郡坑溪匯流處至濁水溪匯流處（
    五工區）疏濬工程併辦土石標售」工程第五工區之砂石，並
    簽訂合作開採契約。前開合作開採第五工區土石標售工程分
    為兩期共計53萬立方米，第1期之價款及履約保證金共計53,
    900,195元，由訴外人金永豐公司、全泥公司、泫懋公司及
    原告等4人約定平均各支付1,400萬元予中國公司作為工程價
    款及履約保證金之用，所餘之2,099,805元則作為工區之規
    費、管理等行政費用。至原告所指1,400萬元及272,937元之
    2筆匯款，則同係作為支付上開合作開採契約管理費用之用
    。被告僅為提供帳戶供金永豐公司使用，並無所謂之天然級
    配買賣價金之交付，原告請求自無理由等語，資為抗辯。並
    聲明：（一）原告之訴及假執行之聲請均駁回。（二）訴訟
    費用由原告負擔。（三）如受不利之判決，請准供擔保免為
    假執行。
參、兩造不爭之事實
一、原告曾分別於93年10月19日匯款1,400萬元、同年12月10日
    匯款272,937元，至被告於金融機關所設之帳戶。
二、被告於93年7月28日收受本件起訴狀繕本。
肆、得心證之理由
一、查前開兩造不爭之事實，既為兩造所不爭，並有匯款委託書
    、本院送達證書在卷可證，自堪信為真實。
二、按請求履行債務之訴，除被告自認原告所主張債權發生原因
    之事實外，應先由原告就其主張此項事實，負舉證之責任，
    必須證明其為真實後，被告於其抗辯事實，始應負證明之責
    任，此為舉證責任分擔之原則（最高法院43年度台上字第37
    7號判例參照）。次按當事人提出之私文書，必先證其真正
    ，始有形式上之證據力，更須其內容與待證事實有關，且屬
    可信者，始有實質上之證據力（最高法院22年度上字第2536
    號判例參照）。查原告固提出匯款委託書、進料米數表欲證
    明兩造間確存在系爭買賣關係，然兩造間買賣之事實及前開
    匯款委託書、進料米數表等私文書之真正均為被告所否認，
    則依前開說明，原告仍有舉證之責任。次查證人戊○○結證
    稱其曾擔任金永豐、全泥、長益、泫懋等四家公司合作開採
    第五工區砂石之工地主任，『長益』即指原告經營的長益砂
    石行，原告父子曾到工地罵其不會管理亂挖砂石，及因欲發
    其等工資，長益砂石行曾匯款給被告等情明確；證人丁○○
    亦結證稱長益砂石行曾同意與其等合作開採，當時是陳錫輝
    兄弟出面接洽，但丙○○曾經在場過，及除甲○○以外之三
    家砂石行各曾匯款至甲○○戶頭，而原告匯款至被告戶頭，
    係其等共同開採之約定，與被告曾經交付天然級配給原告，
    係因基於共同開採合約約定，於錢繳納後，可從那邊運回天
    然級配，並非買賣等情明確（均見本院94年10月25日言詞辯
    論筆錄），均核與被告所提之合作開採契約書相符，自堪信
    為真實。則兩造間並無買賣關係存在，應係合作開採，應可
    認定。此外，原告迄未舉證明兩造間確有系爭買賣關係之存
    在；從而原告依買賣契約或給付不能之法律關係，請求被告
    為前開給付，自屬無據。
三、再按不當得利係以當事人之一方無法律上之原因而受利益，
    致他方受損害為其成立要件，原告並須就無法律上之原因等
    事實，負舉證之責任（最高法院78年度台上字第1599號判決
    參照）。至若當事人受有利益，並非無法律上原因或未致他
    人受有損害者，自無不當得利之可言。查兩造間並無買賣關
    係存在，應係合作開採，業如前述，則被告取得前開2,961,
    352元，並非無法律上原因而受利益，自無不當得利可言，
    原告請求返還，亦屬無據。
四、綜上所述，原告既未能舉證證明兩造間確有系爭買賣關係之
    存在，亦未能舉證證明被告取得前開2,961,352元，係無法
    律上原因而受利益。則原告
    依買賣契約之法律關係，請求被告交付前開天然級配，如被
    告無實物可交付，則依民法第226條第1項所規定給付不能之
    法律關係，請求被告賠償2,961,352元；與若認兩造間並無
    買賣關係存在，依不當得利之法律關係，請求被告返還前開
    金額及其法定利息等，自均無理由，應予駁回。
五、又原告之訴既經駁回，其假執行之聲請亦失所附麗，應併予
    駁回。
六、本件事證已臻明確，兩造所為之其他主張，陳述並所提之證
    據，經審酌後，認均與本件之結論無礙，不再一一論述，併
    予敘明。
丙、訴訟費用負擔之依據：民事訴訟法第78條。
中　　華　　民　　國　　94　　年　　11　　月　　10　　日
                  民事第三庭    法  官  陳卿和
正本係照原本作成。
如對本判決上訴，須於判決送達後20日內向本院提出上訴狀。
中　　華　　民　　國　　94　　年　　11　　月　　10　　日
                                書記官
